最高法院刑事判決　　　　　　　　　　　　　　　九十一年度台上字第一八七二號
　　上訴人　台灣高等法院高雄分院檢察署檢察官
　　被　告　甲○○
　　　　　　乙○○
右上訴人因被告等偽造文書案件，不服台灣高等法院高雄分院中華民國八十九年一月
十一日第二審判決 (八十八年度上訴字第一○一七號，起訴案號：台灣屏東地方法院
檢察署八十五年度偵字第四六二九號) ，提起上訴，本院判決如左：
    主  文
原判決撤銷，發回台灣高等法院高雄分院。
    理  由
本件原判決認定：一被告甲○○與其嬸嬸宋鍾玉璉（宋義之妻）共同基於行使使公務
員登載不實公文書之犯意，明知宋添福（宋義之父）有七名子女，即宋進生（甲○○
之父）、宋義、宋巳妹、宋辛妹、宋酉妹、宋阿真及養子宋阿港，且該七人均育有後
代。甲○○與宋鍾玉璉於民國八十年八月間，為辦理宋添福所有坐落屏東縣滿州鄉○
○段第一三三地號等十一筆土地之繼承登記時，竟故意隱瞞其餘繼承人宋巳妹、宋辛
妹、宋酉妹、宋阿真、宋阿港，而委託不知情之代書乙○○，製作不實之繼承系統表
，向屏東縣恆春地政事務所辦理繼承登記，使承辦之公務員將此不實之事項，登載於
職務上所掌管之地籍資料，而由宋義繼承二分之一；由甲○○與其兄弟姊妹共同繼承
二分之一。二人隨即於八十年九月二十九日，又以買賣為原因，行使上開登載不實之
宋義名義所有權狀，將其應有部分移轉登記予甲○○之子宋明儒所有，足以生損害於
其餘繼承人及地政機關對於土地管理之正確性。二甲○○與宋鍾玉璉又明知宋義所有
坐落屏東縣滿州鄉○○段第三○四地號等三筆土地，業經宋義於六十年間出售予案外
人王明成及賴開明，且賴開明復於六十七年間將其買受之部分賣予王明成，上開土地
之所有權狀並未遺失。甲○○竟夥同宋鍾玉璉於八十一年二月間，委託不知情之代書
乙○○，向屏東縣恆春地政事務所申報土地所有權狀遺失，使承辦之公務員將此不實
之事項，登載於職務上所掌管之地籍資料（此部分行為，宋鍾玉璉業經另案判刑確定
），俟公告期間屆滿，便將上開土地移轉登記予甲○○之妻宋鄭梅香，足以生損害於
王明成及地政機關對於土地管理之正確性等情。因而撤銷第一審關於甲○○部分之判
決，改判論處甲○○共同連續行使明知為不實之事項，而使公務員登載於職務上所掌
之公文書，足以生損害於公眾及他人罪刑；並說明甲○○被訴偽造私文書部分（偽造
宋義之委任書、印鑑證明申請書、買賣契約書等），不另為無罪之諭知。又以公訴意
旨略以：被告乙○○為土地代書，明知宋義於八十年間已經心神喪失，無法為意思表
示，竟與甲○○共同基於概括之犯意，於八十年十一月間以不實之買賣關係（偽造買
賣契約書），將宋義所繼承之屏東縣滿州鄉○○段第一三三地號等十一筆土地，移轉
登記予甲○○之子宋明儒名下。又於八十一年二月間，除向屏東縣恆春地政事務所謊
報土地所有權狀遺失外，復以不實之買賣關係（偽造買賣契約書），將宋義所有坐落
屏東縣滿州鄉○○段第一八一之二地號等二十筆土地，移轉登記予甲○○、宋鄭梅香
（甲○○之配偶）及劉吳香蘭等人名下，因認乙○○涉有刑法第二百十六條、第二百
十條、第二百十四條之罪嫌（依牽連犯裁判上一罪起訴）等情。但經審理結果，認為
不能證明乙○○犯罪，因而撤銷第一審關於乙○○部分科刑之判決，改判諭知乙○○
無罪，固非無見。
惟查：(一)依據卷內資料，屏東縣滿州鄉戶政事務所計於八十一年一月十七日及八十一
年二月十二日，先後二次核發宋義名義之印鑑證明（見偵查卷第一九九之二至一九九
之四頁、第一審卷第一三七至一四○頁）。甲○○亦承認，先後二次至滿州鄉戶政事
務所申請宋義之印鑑證明，「印鑑證明申請書」上之文字，是伊之筆跡（見偵查卷第
二一三頁、第一審卷第十六頁背面）；且卷附之八十一年一月十七日「印鑑證明申請
書」，及八十一年二月十二日之「委任書」、「印鑑證明申請書」，其筆跡亦極為相
似。原審並未核對或鑑定上開筆跡，是否均為甲○○所填寫，亦未斟酌上開甲○○之
供述，逕依屏東縣滿州鄉戶政事務所函復，八十一年一月十七日係以宋義名義填具申
請書，即認定八十一年一月十七日之印鑑證明，係宋義本人親自申請，已嫌速斷。又
原判決既認定，甲○○與宋鍾玉璉關於使公務員登載不實，有共犯關係（見原判決第
六面第十四至十五行），而甲○○所使用之宋義印章，復來自宋鍾玉璉，則宋鍾玉璉
是否有權使用宋義之印章？甲○○有無盜用宋義之印章，偽造八十一年一月十七日「
印鑑證明申請書」，及八十一年二月十二日之「委任書」、「印鑑證明申請書」，用
以申請印鑑證明？即有研求餘地。原審未予查明，即遽行判決，亦有未合。(二)原判決
已明白認定，宋義於八十、八十一年間，並非心神喪失之人（見原判決第十一面第九
至十行）。而甲○○與宋鍾玉璉於八十年間，製作不實之繼承系統表，為宋義辦理繼
承登記，使公務員登載不實（即原判決所認定，犯罪事實一部分）；及於八十一年間
，向地政機關謊報土地所有權狀遺失，使公務員登載不實（即原判決所認定，犯罪事
實二部分），均係以宋義名義製作申請書，提出於地政機關。但甲○○與宋鍾玉璉為
上開犯罪行為時，宋義是否知情參與？原審並未調查審認。倘宋義知情參與，則甲○
○等二人與宋義間，關於使公務員登載不實，即有共犯關係；倘宋義不知情，則甲○
○等二人以宋義名義製作申請書，即有偽造私文書行為。而上開關鍵，攸關本案之共
犯結構，及所犯之罪名。究竟實情如何，原審未予究明，即遽行判決，亦有疏漏。(三)
原判決既認定，宋義於八十、八十一年間，並非心神喪失之人；且甲○○與宋鍾玉璉
之間復有共犯關係，已見前述。而乙○○在偵審中已經承認，於辦理所有權移轉登記
之前，曾至宋義之住處，與宋義見面（見偵查卷第七十四頁背面、第一審卷第十五頁
、原審卷第三十三頁背面）。但何以不直接徵詢宋義有無移轉登記之意思？又各該土
地既為宋義所有，乙○○身為土地代書，何以未經宋義之委任或授權，得逕以宋義之
名義製作「土地登記申請書」、「土地買賣所有權契約書」，辦理所有權移轉登記？
從而乙○○等人，究竟有無違背宋義之意思，盜用宋義之印章，製作上開文件，辦理
移轉登記，原審漏未斟酌，已有未合。又原判決引用乙○○於偵查中之供述：「宋鍾
玉璉有向甲○○交代，過戶後土地上有族人建屋，要准其繼續使用的話」，採為證據
，認定甲○○與宋鍾玉璉於辦理繼承登記前，均明知尚有其他繼承人（見原判決第四
面第一至四行），如果無訛。乙○○身為專業代書，既事先知悉上情，則對於該土地
尚有其他繼承人，甲○○、宋鍾玉璉故為隱瞞，使公務員登載不實，當知之甚稔。乃
原判決竟認定，乙○○不知情（見原判決第二面第六行、第四面第四行），亦嫌速斷
。(四)有罪之判決書其宣示之主文，與所載之事實及理由必須互相適合，否則即屬理由
矛盾，其判決當然為違背法令。依據原判決記載之事實，甲○○僅有「一次」行使登
載不實之宋義名義所有權狀，辦理移轉登記（見原判決第二面第十至十一行）。乃主
文竟諭知「連續行使」公務員登載不實之公文書；理由且說明應論以連續犯，並加重
其刑。其認定之事實，與所宣示之主文及記載之理由，亦不相適合。以上或為上訴意
旨指摘所及，或為本院得依職權調查之事項，應認原判決有撤銷發回更審之原因。另
原判決說明甲○○不另為無罪諭知部分及乙○○被訴使公務員登載不實部分，基於審
判不可分原則，併予發回。
據上論結，應依刑事訴訟法第三百九十七條、第四百零一條，判決如主文。
中      華      民      國    九十一    年      四      月      四      日
                              最高法院刑事第十一庭
                                  審判長法官  呂  潮  澤
                                        法官  白  文  漳
                                        法官  陳  世  雄
                                        法官  孫  增  同
                                        法官  林  開  任
      右正本證明與原本無異
                                              書  記  官
中      華      民      國    九十一    年      四      月     十一     日
